臺灣高等法院花蓮分院刑事判決　　　95年度上更(一)字第61號
上　訴　人
即　被　告　甲○○
選任辯護人　邱聰安律師
上　訴　人
即　被　告　乙○○
上列上訴人因違反水土保持法案件，不服中華民國90年7月5日臺
灣臺東地方法院89年度易字第17號第一審判決（起訴案號：臺灣
臺東地方法院檢察署88年度偵字第320號、1513號，及移送併辦
案號：88年偵字第399號、1349號、2296號），提起上訴，經最
高法院發回，本院判決如下：
    主  文
原判決關於甲○○、乙○○部分撤銷。
甲○○共同連續在公有山坡地未經同意擅自採礦，致生水土流失
，處有期徒刑參年，減為有期徒刑壹年陸月。如附圖所示斜線部
分內之鐵皮屋壹棟沒收。
乙○○共同在公有山坡地未經同意擅自採礦，致生水土流失，處
有期徒刑壹年，減為有期徒刑陸個月，如易科罰金，以銀元參佰
元即新台幣玖佰元折算壹日。
    事  實
一、甲○○基於概括之犯意，先後在財政部國有財產局（下稱國
    有財產局）管領之台東縣成功鎮之公有山坡地內，未經其同
    意，擅自為下列採礦行為，致生水土嚴重流失：
（一）甲○○之母黃陳錦雪（業經檢察官為不起訴處分）為臺東
      縣成功鎮芝田地方長生石礦礦區（礦業字第3183號礦區）
      之採礦人（經濟部臺濟採字第4860號採礦執照），甲○○
      則為長生石礦之實際經營者，自民國（下同）79年5月1日
      起至79年12月28日止，以黃陳錦雪之名義向國有財產局承
      租其所經管座落臺東縣成功鎮○○段白蓮小段第399 之1
      號、第399之2號、第399之3號、第399之4號、第399之5號
      等5筆公有山坡地作為長生礦區5個採礦場之礦業用地，並
      經臺灣省礦物局核准其在該5個礦業用地內採礦。其明知
      僅能在核准之礦區及礦業用地內採礦，不得逾越，竟基於
      概括之犯意，自87年3月間起，僱請不知情及不知名之工
      人，在上開399之2地號之第3採礦場外，擅自越出礦業用
      地採礦（如礦業字第3183號礦區採掘跡實圖所示藍色區域
      ），及於第3採礦場下方任意傾倒廢土石（採掘跡實圖所
      示金黃色區域），經經濟部礦物局東區辦事處（改隸前為
      臺灣省礦物局東區辦事處，下稱礦物局）於87年3月18日
      檢查發現，並於87年4月14日函令暫停採掘作業後，仍擅
      自在長生礦區外與鄰接公界處（如上開採掘跡實圖所示黃
      色區域）繼續採礦，嚴重破壞自然景觀與水土保持，而於
      87年12月16日為礦物局實地勘測發現。
（二）甲○○明知位於第399之3地號第2採礦場下方之臺東縣成
      功鎮○○段白蓮小段第406號土地（起訴書誤添增記載第
      390之107號土地，下稱第406號土地）為國有財產局管理
      之山坡地，不在其礦區範圍內，因第2採礦場之石灰石品
      質不佳，竟基於概括之犯意，自87年間某日起，未經國有
      財產局之同意，擅自在406號公有之山坡地內，連續盜採
      石灰石礦並隨地捨棄開採之廢石，面積達3.6270公頃（如
      臺東縣成功地政事務所88年7月14日複丈成果圖），因未
      為水土保持之處理與維護，致生水土流失，迄於87年10月
      為礦物局人員發現為止。
（三）甲○○亦為另座落臺灣省臺東縣成功鎮新港西方地方石灰
      石礦區之實際負責人（名義採礦人為張富鳳，臺濟採字第
      4965號執照，業據檢察官為不起訴處分），明知臺東縣成
      功鎮○○段新港小段第881地號之山坡地即新港西方新港
      溪南岸富榮山區（下稱富榮山區），亦為國有財產局管領
      之公有山坡地，並非張富鳳申請核准之礦區範圍，亦無其
      他礦區存在，因見石灰建材有利可圖，乃承上開犯意，並
      與其弟乙○○共同意圖為自己不法所有之犯意聯絡，由乙
      ○○僱請不知情之貨車司機王連發、劉振元及挖土機司機
      吳金財（業經判決無罪確定），自87年11月16日起，在上
      開富榮山區，以俗稱怪手之挖土機，擅自拓寬道路、盜採
      石灰石礦，並由劉振元以大貨車載送至花蓮縣甲○○所經
      營之崑聯股份有限公司（下稱崑聯公司），作為建築用材
      ，致使該地土石裸露，水土流失，處處可見崩塌現象，開
      挖面積達0.56公頃，迄87年11月18日下午4時許，為警於
      當場查獲。
二、甲○○為供上開採礦工人住宿使用，於87年3月間，在屬於
    國有財產局管領之臺東縣成功鎮○○段新港小段第390之107
    地號，海拔700公尺之山坡地內，無視該處前後均為陡崖陡
    壁，地質均為不穩定之石灰石地面，竟擅自占用公有土地達
    161.89平方公尺，以興建二層樓之鐵皮屋一棟，致有水土流
    失及崩塌危險發生。ˉ
三、案經臺東縣警察局及臺東縣警察局成功分局移送臺灣臺東地
    方法院檢察署偵查起訴及移送併辦。
    理  由
一、證據能力部分：
（一）按被告以外之人於審判外之陳述，雖不符前四條之規定，
      而經當事人於審判程序同意作為證據，法院審酌該言詞陳
      述或書面陳述作成時之情況，認為適當者，亦得為證據，
      刑事訴訟法第159條之5定有明文。查被告及辯護人對張富
      鳳、王連發、劉振元、吳金財於警詢中之陳述，均同意作
      為證據，本院審酌渠等陳述之情況，並無不適當，其警詢
      之陳述，均有證據能力。
（二）按被告以外之人於偵查中向檢察官所為之陳述，除顯有不
      可信之情況者外，得為證據，刑事訴訟法第159條之1第2
      項亦有明文。查被告及其辯護人對證人黃陳錦雪、張富鳳
      、彭德政、李銘吉、陳宏誌於偵查中之陳述之證據能力亦
      不爭執，且該等人之陳述並無顯不可信之情況，自有證據
      能力。
（三）又除顯有不可信之情況外，公務員職務上製作之紀錄文書
      、證明文書，得為證據，刑事訴訟法第159條之4第1款有
      明定。經查，複丈成果圖乃地政事務所之公務員，依測量
      之結果所繪製之圖，乃其職務上製作之紀錄文書，自有證
      據能力。至被告之辯護人雖指稱臺東縣成功地政事務所88
      年7月14日複丈成果圖誤植地號一節，乃該份複丈成果圖
      有無證明力問題（詳後論述），非證據能力問題，所辯尚
      非可採。
二、認定被告犯罪之證據及理由：
    訊據被告甲○○及乙○○均否犯行，被告甲○○辯稱：其於
    86年10月8日代表黃陳錦雪將長生礦區委由慶豐源公司經營
    後，即長年在國外，不再經管礦區之事，並未僱用工人在上
    揭土地內採礦，採取石灰石或搭蓋鐵皮屋。被告乙○○辯稱
    ：其受僱於慶豐源公司之陳振興擔任運輸工作，並未盜採石
    灰石云云。經查：
（一）長生礦區逾越礦區及礦業用地部分：
  １、長生石礦之登記名義人為黃陳錦雪，實際負責人為被告甲
      ○○，彼二人係母子關係，業據黃陳錦雪供述及被告甲○
      ○供認屬實（88年偵字第399號偵查卷第10頁背面，以下
      稱偵字第399號卷）。又座落臺東縣成功鎮○○段白蓮小
      段第399之1號、第399之2號、第399之3號、第399之4號、
      第399之五號等土地係屬國有財產局所經管，有土地登記
      簿謄本附卷可稽（88年偵字第1349號偵查卷第3-14頁，以
      下稱偵字1349號卷），被告甲○○以黃陳錦雪之名義向國
      有財產局承租上開土地做為礦業用地，租賃期間自79年5
      月1日起至同年12月28日止，本件租賃關係因租期屆滿，
      經國有財產局通知續約後，仍未合法辦理續租手續，乃於
      80年8月2日函告終止，此有國有礦業用地租賃契約書及該
      局函在卷可參（偵字第1349卷第17-18頁）。
  ２、被告甲○○基於為自己不法所有之意圖，在長生石礦第2
      、3礦場之礦業用地外圍及逾越礦區開採礦石等情，有礦
      業字第3183號礦區採掘跡實測圖附卷足憑，而礦物局於87
      年3月18日派員檢查發現上情，即於同年4月14日函令暫停
      採掘作業，限期妥善處理廢土石堆置，並設擋固設施植生
      綠化，經礦物局於87年9月18日前往實地檢查，被告甲○
      ○並未依限改善，猶仍將廢棄土石堆置凌亂，嗣於同年11
      月17日，仍因採礦作業，任意傾倒廢石，嚴重破壞景觀及
      水土保持，再度函令自即日起全礦停止工作乙節，亦經經
      濟部礦物局東區辦事處函覆臺灣臺東地方法院檢察署無訛
      ，並有臺灣省礦物局東區辦事處87年4月14日、10 月2日
      、11月17日函在卷可參（見88年偵字第1513號偵查卷第
      21-2 7頁，以下稱偵字第1513卷），被告甲○○無視前開
      機關函告禁止，而仍繼續採礦，迨於同年12月16日，再為
      礦物局勘測查獲，復有該局東區辦事處88年2月4日函可證
      （偵字第399號卷第1頁）。而被告甲○○在上開公有山坡
      地內因從事採礦行為，隨即就地至兩旁挖掘土石拓寬道路
      ，任意傾倒廢棄土石，致土石裸露、處處瘡痍、樹木傾倒
      ，已嚴重破壞自然景觀及水土保持等情，亦經臺灣臺東地
      方法院檢察署檢察官於88年4月6日履勘現場屬實，有履勘
      筆錄及照片8張可據（偵字第399號卷第25頁、1349號卷第
      24-2 6頁）。而依照片所示，被告所挖掘土地之山頭幾乎
      沒有樹木，大小石頭順著山勢傾倒流瀉在山腳下，石塊所
      流經之處所樹木連根被刨起倒臥地上，觸目所見盡是土石
      如流水般自山頭傾流而下，足證被告挖掘石礦之行為確實
      造成當地水土嚴重流失。
  ３、被告雖辯稱，已於86年10月8日代表其母與葉阿福之慶豐
      源公司訂定「礦區合作開採契約書」，期間自86年12月1
      日起至88年11月30日止，均委由慶豐源公司申請開採，被
      告並未參與云云。證人葉阿福於本院前審作證時雖亦證稱
      ：「與甲○○合作採礦2年，期間係86年到88年，約定由
      其開採，將石材交給我，請工廠代工後，我負責銷售；實
      際上均由我開採，甲○○不再經營礦場。（有無2年之開
      採數量紀錄？）我在87年有一段時間沒有開採，礦區就停
      了。現場係陳振興負責的，所有人員的調度都係其負責，
      陳玉山係我僱用的員工沒錯，我沒有越界採礦等語（本院
      上訴卷第4-6頁）。其雖證稱是由其開採，然本院請其提
      供開採紀錄時，則迴避稱礦區停工沒有資料，所證是否屬
      實已有疑義。何況本院前審於同日訊問陳玉山，則證稱「
      （係受僱於葉阿福之慶豐源公司？）我記得係黃火鋒請我
      去的，薪水向甲○○請領」（見同卷第7頁）。另陳振興
      於原審調查中稱87年間曾擔任長生石礦富榮礦區之現場管
      理（原審卷第72頁），未見陳振興提到有葉阿福其人，經
      本院前審傳訊，陳振興仍稱係受僱於甲○○等語（本院上
      訴卷第154頁）。陳玉山、陳振興證稱受僱於甲○○，則
      葉阿福證稱與被告簽約後即不再經營開採云云，尚難採信
      。又證人陳玉山於本院前審91年5月6日第一次傳訊後，雖
      於91年5月27再度自動到庭，並證稱前次證言有誤，實際
      上受僱於何人並不知情等語（上訴卷第27頁），顯與被告
      勾串之後所為之證述，益證被告所辯之情未可採信。
（二）在406號土地盜採土石部分：
  １、坐落臺東縣成功鎮○○段白連小段第406號林地，業於86
      年10月8日經臺東縣政府公告為山坡地，此有臺東縣政府
      89年7月6日函一件可參（原審卷第78頁）。該地號土地面
      積計18萬4千408平方公尺，位於同段第399之3號土地下方
      鄰近長生石礦第2採礦場，而406號山坡地現場，有開採礦
      石多處，並有切割完成之石塊留在現場未運走，開採處所
      挖之廢土石丟棄於山壁等情，亦經檢察官於88年7月14日
      履勘屬實，有履勘筆錄及臺東縣成功地政事務所88年7 月
      14日之土地複丈成果圖及航空攝影相片圖影本各一件可資
      佐證（偵字第1513號卷第13、17、18頁）。而證人彭德政
      即礦務局技士亦於偵查中證稱：本日履勘有部分越區採礦
      ，本案是於87年10月間發現等語明確（偵字第1513號卷第
      15頁）。被告甲○○於偵查中亦自承：「是87年間開採，
      沿舊路開採，本來在第2採礦區，因品質不好所以到第三
      採礦區開採」等語（偵字第1513號偵卷第14頁反面）。
  ２、雖然被告辯稱其礦區之土地包括399、406地號，其均在礦
      區內採礦並未越區，並提出礦區圖為證（本院上訴卷第92
      頁），是地政機關測量時將399地號誤植為406地號，否認
      臺東縣成功地政事務所88年7月14日之土地複丈成果圖之
      證據能力云云。惟查，證人林正義即礦物局人員於本院前
      審作證稱：被告提出之礦區圖是經濟部核發的，礦區所在
      地係在芝田，本件核准之礦區係坐落399與406地號二筆土
      地，但須經核准礦業用地後，才能採礦，只有核准之399
      地號可以採礦等語（本院上訴卷第99頁）。被告之長生礦
      區僅被核准於399地號採礦，竟至406地號採礦，自係逾越
      礦區採礦。而本件採礦區域座落於406號林地之中央位置
      ，與鄰近長生石礦第2採礦場尚有一段距離，採掘現場並
      經檢察官會同國有財產局、礦物局、水土保持局、地政事
      務所等主管機關人員共同履勘，並函詢地政事務所測量繪
      製詳細之成果圖，均未見有何重複或歧異之處，所辯未越
      區採礦及地政機關誤植地號云云，不足採信。
（三）與被告乙○○共同盜採土石部分：
  １、被告甲○○前以其弟媳即被告乙○○之妻張富鳳之名義，
      申請取得新港西方地方之礦區，並由其本身擔任礦區之實
      際負責人，將所採礦石載運至崑聯公司，加工製作成為建
      材出售乙節，業經張富鳳於警訊及偵訊中陳述無訛（台東
      縣警察局成功分局卷第1-2頁，下稱成功分局警卷；偵字
      第320卷第26頁），並有經濟部核發予張富鳳採礦執照一
      紙可稽（成功分局警卷第22頁）。又成功鎮○○段新港小
      段第881地號，亦據台灣省政府於86年10月8日公告為山坡
      地地段，有臺東縣政府89年7月6日函在卷足（見原審卷第
      78頁），被告甲○○因見石灰石材有利可圖，乃與被告乙
      ○○共同基於為自己不法所有之意圖，自87年11月16日起
      ，在前開地號土地上非屬於張富鳳所申請核准之礦區範圍
      ，亦不屬於其他礦區內盜採礦石，此有被告乙○○於警訊
      中供承：「因所開採之石灰石是否可用，所以運往崑聯公
      司切割後觀察，是否可以使用」、及「是甲○○要我開採
      該礦石，是否可以製作材料，若可以成材，再全面開採」
      等語可稽（成功分局警卷第6頁）。又被告二人為開採石
      灰石礦，由被告乙○○分別僱用不知情之吳金財駕駛挖土
      機採掘開挖、王連發駕駛貨車載運礦石，劉振元將礦石載
      運前往崑聯公司等情（以上三人均判決無罪確定），有被
      告乙○○於警訊中坦承僱請開採工人及司機等語可證（見
      上開警卷第6頁），復與被告王連發、劉振元及吳金財於
      警訊中供稱均受僱於被告乙○○，請領工資等語互核相符
      （見上開警卷第9-14頁），亦與臺東縣警察局成功分局警
      員李銘吉、陳宏誌於偵查中證述在場挖掘及運送礦石之事
      實無訛（偵字第320號偵查卷第47頁）。被告乙○○雖於
      原審審理中改稱其並未僱用司機工人云云，惟證人陳振興
      於原審到庭證稱：87年間係在長生石礦擔任採礦工作，並
      未僱用被告乙○○四人等語可稽（見原審卷第71頁以下）
      ，足認被告乙○○嗣後翻異前詞，顯係臨訟卸責之舉。
  ２、且前開經採掘之處，面積達0.56公頃，整區山壁均有明顯
      鑿痕，土表裸露鬆軟，石塊坍塌崩落，樹木連根拔起，致
      生破壞自然景觀及水土保持，至為嚴重，倘若雨水沖刷，
      易生沖蝕現象等情，經檢察官於88年6月16日前往現場履
      勘，並當場繪製簡圖屬實，並有履勘筆錄、現場錄影帶1
      捲、照片16張及臺東縣成功鎮地政事務所88年6月23日函
      附現場勘測成果圖在卷可稽（偵字第320卷第36、50、105
      頁；成功分局警卷第23-30頁），被告甲○○及乙○○於
      山坡地開採礦石，挖掘道路，造成水土流失，彼等二人確
      有前揭被訴之犯行，亦堪認定。
（四）在399-107地號興建工寮部分：
  １、被告甲○○業於偵查中自承於87年3月間興建鐵皮屋，供
      礦區員工住宿等語（偵第1513號卷第12頁）。而該鐵皮屋
      坐落於臺東縣成功鎮○○段白蓮小段第390-107號土地上
      （下稱390-107土地），亦經檢察官會同行政院農委會水
      土保持局人員（下稱水土保持局）於88年7月14日至現場
      履勘，有履勘筆錄、台東縣成功地政事務所88年7月14日
      複丈成果圖、航空攝影相片圖、水土保持局之協勘報告、
      函照片附卷可參（偵1513卷第13、17、18、30頁）。被告
      雖辯稱有權興建工寮云云。惟查，長生礦區向國有財產局
      承租得興建工寮之地號為同白蓮小段399地號（重測後為
      399-5地號），非390-107地號土地，有台灣省礦務局73年
      1 月24日函及國有礦業用地租賃契約書在卷可稽（原審卷
      第47-49頁），被告自無權在390-107土地興建工寮，所辯
      自無可採。
  ２、390-107號土地，亦經台灣省政府公告為山坡地，有上開
      臺東縣政府函可據（原審卷第78頁），而上開鐵皮屋為2
      層樓房之建築物，面積達161.8 9平方公尺，位於海拔約
      700公尺處，坡度超過55/100，屋前空地僅長約4.5公尺，
      並逐漸向右遞為縮減，空地下方即為陡崖，屋舍後方亦僅
      剩約2公尺，鄰接石灰岩質陡壁，幾無腹地，四周亦未有
      水土保持設施，如遇地震、颱風或豪雨，恐有危險等情，
      有前往現場履勘之水土保持局第五工程所人員魏訓聯所出
      具之協勘報告及照片二張可證，被告甲○○在公有山坡地
      占用建興工寮之犯行，亦堪認定。
三、論罪科刑：
（一）被告黃火烽、乙○○在國有財產局經管之山坡地內，未經
      其同意，黃火烽擅自從事事實欄一(一)(二)(三)之採礦行為，乙
      ○○擅自從事事實欄一(三)之採礦行為，均致生水土流失，
      核彼二人所為均係違反水土保持法第8條第3款之規定，而
      犯同法第32條第1項之罪、礦業法第96條第1款之違法採礦
      罪。被告一行為觸犯數罪名，為想像競合犯，應從一重之
      違反水土保持法第32條第1項之罪處斷。公訴人雖未起訴
      被告違反礦業法第96條第1款之罪，然此部分與已起訴者
      有裁判上一罪關係，為起訴效力所及，本院自得併予審酌
      。又被告所犯違法採礦罪，雖形似另犯有刑法第320條第1
      項之竊盜罪，然「刑法第320條第1項之竊盜罪，以乘人不
      知而竊取他人之動產為基本要件，礦煤在採掘之前，附著
      於地層，為土地之一部分，不能認為動產，故礦業法對于
      私自採礦及越區採礦設有處罰之特別規定，自無成立竊盜
      罪之餘地」，有最高法院56年度台上字第2755號判決可資
      參照，被告二人所犯應僅構成違法採礦罪，不另構成竊盜
      罪。起訴書認被告二人犯竊盜罪，自有誤會。被告黃火烽
      、乙○○就事實一(三)之犯行，有犯意之聯絡，行為之分擔
      ，均為共同正犯。又其二人利用不知情之王連發、劉振元
      及吳金財三人為之，係間接正犯。被告甲○○多次違反水
      土保持法之犯行，時間緊接，犯罪構成要件相同，顯係基
      於概括犯意而為，應依修正前刑法第56條論以連續犯，並
      加重其刑。（被告行為後，刑法第56條連續犯之規定，業
      於94年2月2日修正公布刪除，並於95年7月1日施行，則被
      告之犯行，因行為後新法業已刪除連續犯之規定，此刪除
      雖非犯罪構成要件之變更，但顯已影響行為人刑罰之法律
      效果，自屬法律有變更，依新法第2條第1項規定，比較新
      、舊法結果，仍應適用較有利於被告之行為時法律即舊法
      論以連續犯）。被告黃火烽另在國有財產局經管之山坡地
      ，未經其同意，擅自為事實欄二占用公有山坡地興建工寮
      之行為，因未致生水土流失，核其所為係違反山坡地保育
      利用條例第10條之規定，而犯同條例第34條第1項之罪。
      而山坡地保育利用條例第34條第1項為刑法第320條第2項
      之特別規定，既依該條例論處，即無刑法上竊佔罪之適用
      ，有最高法院83年度台上字第170號判決可資參照，公訴
      人另論被告竊佔罪，仍有未洽。被告興建工寮之行為係為
      供事實一之採礦工人使用，所犯山坡地保育利用條例第34
      條第1項之罪與水土保持法第32條第1項之罪間，有方法結
      果之牽連關係，為牽連犯，應以修正前刑法第55條規定論
      以情節較重之水土保持法第32條第1項之罪（被告行為後
      ，刑法已刪除第55條關於牽連犯之規定。被告所犯上開2
      罪具有牽連犯之關係，依修正前即行為時之規定，應從一
      重處斷；依修正後之刑法既已刪除牽連犯之規定，則所犯
      上述各罪應依數罪併罰之規定分論併罰。比較新舊法之規
      定，修正後之規定並非較有利於被告，依刑法第2條第1項
      之規定，應適用行為時之法律）。
（二）爰審酌被告甲○○曾於84年間違反山坡地保育利用條例之
      案件，經判處有期徒刑3月，緩刑2年，有前科紀錄表可查
      （不構成累犯），竟不知悔改，擅自採礦及占用土地興建
      工寮，事後又一再藉詞否認犯行甚且教唆證人進行偽證，
      惡性非輕，被告乙○○前亦曾於72年間因違反森林法案件
      ，經判處有期徒刑9月，緩刑3年，犯後亦一再否認犯行，
      毫無悔意，彼二人之犯行對於台灣地區自然生態之影響甚
      鉅，對於居民之生活及心靈均有不良之影響，又盜採礦石
      之面積廣大，犯罪所生之危害甚鉅等一切情狀分別量處如
      主文所示之刑。被告黃金鋒、乙○○所犯水土保持法第32
      條第1項之罪，分別判處有期徒刑3年、1年，其犯罪時間
      均在96年4月24日以前，合於中華民國96年罪犯減刑條例
      （下稱減刑條例）第2條1項第3款之減刑要件，爰減刑如
      主文所示。被告乙○○行為時，刑法第41條規定為「犯最
      重本刊為3年以下有期徒刑以下之刑之罪，而受6個月以下
      有期徒刑或拘役之宣告，…得以1元以上、3元以下折算一
      日，易科罰金」（24年1月1日訂定之刑法）。行為後，刑
      法第41條第1項於90年1月10日修正為「犯最重本刑為5年
      以下有期徒刑以下之刑之罪，而受6個月以下有期徒刑或
      拘役之宣告，…得以1元以上、3元以下折算一日，易科罰
      金」。於94年2月2日又修正為「犯最重本刑為5年以下有
      期徒刑以下之刑之罪，而受6個月以下有期徒刑或拘役之
      宣告，…得以新台幣1000元、2000元、3000元折算一日，
      易科罰金」。經比較結果，以90年1月10日修正之規定對
      被告較為有利，爰適用該規定。被告乙○○所犯最重本刊
      5 年以下之罪，經減刑後處以6個月有期徒刑，已符合90
      年1 月10日修正之刑法第41條第1項易科罰金之規定，並
      以銀元300元即新台幣900元折算一日。
（三）被告甲○○所興建之鐵皮屋一棟如附圖所示之位置，面積
      161.89平方公尺，雖為被告違反山坡地保育利用條例第10
      條規定所設置之工作物，然被告所犯此罪與水土保持法第
      32條第1項之罪有牽連關係，僅論以情節較重之水土保持
      法之罪，依主、從不可分原則，該工作物應依水土保持法
      第34條第5項宣告沒收。另按刑法總則於其他法令有刑罰
      之規定者亦適用之，為刑法第11條前段所明定，又供犯罪
      所用之物，除有特別規定者外，依同法第38條第1項第2款
      、第3項規定，以屬於犯人者為限，始得予沒收。水土保
      持法第32條第5項關於沒收「所使用之機具」既無「不問
      屬於犯人與否沒收之」之特別規定，是否即應回歸刑法第
      38條第3項前段規定，以屬於犯人者為限，始得沒收，自
      值堪深究（最高法院86年臺上字第3125號判決意旨可資參
      照）。本案卷內所示挖土機（型號ＰＣ200號）一部，為
      被告黃火鋒違反水土保持法第8條所使用之機具，既未扣
      案，亦無法證明為被告甲○○所有，爰依前開判決意旨，
      不予宣告沒收。另被告事實一(三)所挖掘之道路，並無任何
      人工添置物品，純係就地挖掘泥土所形成之便道，應非工
      作物，亦毋須沒收，附此敘明。
四、撤銷改判理由：
（一）被告興建鐵皮屋之面積為161.89平方公尺，原審於理由五
      （原判決第12頁）則記載為1萬6千1百89平方公尺，事實
      與理由矛盾。
（二）被告擅自採礦之行為，礦業法已有特別規定，不再論刑法
      竊盜罪，原審仍予論罪，尚有未洽。
（三）原審論被告黃火鋒事實一、二之行為為牽連犯，依情節較
      重之水土保持法處斷，工作物卻仍依山坡地保育利用條例
      第34條第5項沒收，有違主刑、從刑不分原則。
（四）原審未及依減刑條例減刑。
（五）原審予以論科，固非無見，然有上開違誤情節，被告上訴
      否認犯罪固無理由，惟原審判決既有可議，應予撤銷改判
      。
據上論斷，應依刑事訴訟法第369條第1項前段、第299條第1項前
段、水土保持法第32條第1項、第5項，山坡地保育利用條例第34
條第1項，礦業法第96條第1款，刑法第11條、第2條第1項前段、
第28條、修正前刑法第55條、第56條、第41條第1項，罰金罰鍰
提高標準條例第1條前段、修正前罰金罰鍰提高標準條例第2條，
現行法規所定貨幣單位折算新台幣條例第2條，中華民國96年罪
犯減刑條例第2條第1項第3款、第3條第1項第15款、第7條、第9
條，判決如主文。
本案經檢察官丙○○到庭執行職務。
中　　華　　民　　國　　96　　年　　12　　月　　14　　日
                    審判長法  官  何方興
                          法  官  王紋瑩
                          法  官  林鳳珠
以上正本證明與原本無異。
如不服本判決，應於送達後10日內，向本院提出上訴狀。其未敘
述理由者，並應於提出上訴狀後10日內向本院補提理由狀 (須附
繕本)。
                          書記官  陳有信
中　　華　　民　　國　　96　　年　　12　　月　　14　　日
附記：
水土保持法第32條第1項、5項：
在公有或私人山坡地或國、公有林區或他人私有林區內未經同意
擅自墾殖、占用或從事第八條第一項第二款至第五款之開發、經
營或使用，致生水土流失或毀損水土保持之處理與維護設施者，
處六個月以上五年以下有期徒刑，得併科新台幣六十萬元以下罰
金。但其情節輕微，顯可憫恕者，得減輕或免除其刑。
犯本條之罪者，其墾殖物、工作物、施工材料及所使用之機具沒
收之。
水土保持法第8條
下列地區之治理或經營、使用行為，應經調查規劃，依水土保持
技術規範實施水土保持之處理與維護：
一  集水區之治理。
二  農、林、漁、牧地之開發利用。
三  探礦、採礦、鑿井、採取土石或設置有關附屬設施。
四  修建鐵路、公路、其他道路或溝渠等。
五  於山坡地或森林區內開發建築用地，或設置公園、墳墓、遊
    憩用地、運動場地或軍事訓練場、堆積土石、處理廢棄物或
    其他開挖整地。
六  防止海岸、湖泊及水庫沿岸或水道兩岸之侵蝕或崩塌。
七  沙漠、沙灘、沙丘地或風衝地帶之防風定砂及災害防護。
八  都市計畫範圍內保護區之治理。
九  其他因土地開發利用，為維護水土資源及其品質，或防治災
    害需實施之水土保持處理與維護。
山坡地保育利用條例第34條第1項
違反第十條規定者，處六月以上五年以下有期徒刑，得併科新台
幣六十萬元以下罰金。
山坡地保育利用條例第10條
在公有或他人山坡地內，不得擅自墾殖、占用或從事前條第1款
至第9款之開發、經營或使用。
礦業法第96條第1款：
有左列情形之一者，處三年以下有期徒刑、拘役或科或併科一萬
元以下罰金：
一  以詐欺取得礦業權或違法私自採礦者。
